【裁判字號】    97,上更(一),171
【裁判日期】    970722
【裁判案由】    毒品危害防制條例
【裁判全文】
臺灣高等法院臺中分院刑事判決     97年度上更(一)字第171號
上  訴  人
即  被  告  乙○○
                    （現在臺灣臺中監獄臺中分監執行中）
選任辯護人  常照倫律師
上列上訴人因違反毒品危害防制條例案件，不服臺灣臺中地方法
院96年度訴字第1436號中華民國96年10月17日第一審判決（起訴
案號：臺灣臺中地方法院檢察署96年度偵字第7483號），提起上
訴，判決後由最高法院發回更審，本院判決如下：
    主  文
原判決撤銷。
乙○○無罪。
    理  由
一、公訴意旨略以：乙○○基於販賣第一級毒品海洛因之犯意，
    由乙○○以0000000000號之行動電話與買家聯絡販賣第一級
    毒品海洛因，買家以上述行動電話與乙○○聯絡後，即由乙
    ○○交付毒品與買家之方式，為下列販賣第一級毒品海洛因
    之行為：(一)自民國95年8月間某日起至95年12月21日止，在
    臺中市○○路與文心路交岔路口附近、台中市○○路與大墩
    路口附近等處，以1包新台幣（下同）1000元至2000元之價
    格，販賣予蕭志佳，共販賣10次。(二)於95年12月15日，在臺
    中市南屯區海德堡社區乙○○住處，以不詳價格，販賣予李
    瑞元1次。嗣經警於96年3月14日21時許，持臺灣臺中地方法
    院檢察署檢察官所核發之拘票，在台中市○○路278之5號4
    樓查獲乙○○，並扣得海洛因1包（毛重0.9公克）、注射針
    筒1支、殘渣袋9個等物。案經臺中市警察局移送偵辦，因認
    被告乙○○涉犯毒品危害防制條例第4條第1項之販賣第一級
    毒品海洛因罪嫌云云。
二、按犯罪事實應依證據認定之，無證據不得認定犯罪事實，刑
    事訴訟法第154條第2項定有明文；又不能證明被告犯罪或其
    行為不罰者，應諭知無罪之判決，復為同法第301條第1項所
    明定。又施用毒品者所稱向某人買受毒品之指證，不得作為
    有罪判決之唯一證據，仍須調查其他必要之證據，以察其是
    否與事實相符，良以毒品買受者之指證，依毒品危害防制條
    例第17條之規定，供出毒品來源而破獲者，得減輕其刑，其
    憑信性於通常一般人已有所懷疑，縱自形式上觀察，並無瑕
    疵，其真實性仍有待其他必要證據加以補強。所謂必要之補
    強證據，固不以證明販賣毒品犯罪構成要件之全部事實為必
    要，但以與施用者之指證具有相當之關聯性，經與施用者之
    指證綜合判斷，已達於通常一般人均不致有所懷疑，而得確
    信施用者之指證為真實者，始得為有罪之認定，合先敘明（
    本件最高法院97年度台上字第2014號發回意旨參照）。
三、證據能力方面：
    按被告以外之人（包括證人、鑑定人、告訴人、被害人及共
    同被告等）於審判外之陳述雖不符刑事訴訟法第159條之1至
    之4等四條之規定，而經當事人於審判程序同意作為證據，
    法院審酌該言詞陳述或書面陳述作成時之情況，認為適當者
    ，亦得為證據；當事人、代理人或辯護人於法院調查證據時
    ，知有刑事訴訟法第159條第1項不得為證據之情形，而未於
    言詞辯論終結前聲明異議者，視為有前項之同意，同法第15
    9條之5定有明文。立法意旨在於傳聞證據未經當事人之反對
    詰問予以核實，原則上先予排除。惟若當事人已放棄反對詰
    問權，於審判程序中表明同意該等傳聞證據可作為證據；或
    於言詞辯論終結前未聲明異議，基於尊重當事人對傳聞證據
    之處分權，及證據資料愈豐富，愈有助於真實發見之理念，
    且強化言詞辯論主義，使訴訟程序得以順暢進行，上開傳聞
    證據亦均具有證據能力。本件被告以外之人於警詢、偵查中
    所為之陳述，其性質雖屬傳聞證據，惟被告及辯護人對於該
    等證人之證據能力，均未於本院言詞辯論終結前，表示異議
    。依上開規定，本件證人等於警詢、偵查中之證言應具有證
    據能力。
四、本件公訴意旨認上訴人即被告乙○○（以下稱被告）涉犯毒
    品危害防制條例第4條第1項之販賣第一級毒品海洛因罪嫌，
    無非以：被告乙○○警詢、偵查中之供述，證人蕭志佳、李
    瑞元於警訊、偵訊之證詞，0000000000號行動電話通聯紀錄
    等，為其論據。訊據被告堅決否認有販賣第一級毒品海洛因
    之犯行，辯稱：我沒有做這些事情，我是冤枉的等語。經查
    ：
  (一)證人蕭志佳於警詢時證稱：「我施用的海洛因毒品都是向綽
    號『阿三』的男子購買，每次均撥打『阿三』的行動電話00
    00-000000號，再由『阿三』約定地點後交易毒品。我都以
    我的行動電話0000-000000或市區公共電話與『阿三』聯絡
    購買毒品。我約從95年7、8月份開始向『阿三』購買毒品。
    每次購買大約1000至2000元不等價錢，購得海洛因之數量約
    1、2小包。與『阿三』交易過約十幾次毒品，都在台中市區
    ○○○路旁。我最近一次於95年12月21日（約二、三天前）
    早上6、7時許，在臺中市○○路與大墩口附近超商前，以卡
    式公用電話撥打『阿三』0000-000000行動電話購買毒品。
    『阿三』約定我在文心路與南屯路口附近『麻辣王』前，由
    『阿三』與我當面交易2000元之海洛因數量。每次交易毒品
    大多是由『阿三』與我當面交易，有時與『阿三』電話聯絡
    後，他會叫人出面與我交易。」等語（見警卷第10至12頁）
    。證人蕭志佳於偵查中證稱：「他（指乙○○）的綽號叫阿
    三，我都跟他買海洛因，95年7、8月間就開始跟乙○○買，
    買到95年12月21日，我有時用我的行動電話0000000000聯絡
    只有二、三次或是用公用電話打乙○○的行動電話00000000
    00，跟他講說要買海洛因、買多少錢，然後就約在台中市○
    ○路與文心路附近的麻辣王，大部分都是在那邊交易，有時
    會在南屯路和大墩路附近的便利超商交易，買的數量是1000
    到2000元，我自己主動買的是四、五次，有時朋友會約我去
    跟他買，所以總共是十次以內。‥‥（問：你用行動電話與
    乙○○是何時？）大概是95年10月附近，因為我是用易付卡
    ，所以我比較少用行動電話聯絡，其他都是公用電話，都是
    撥他那支電話沒有錯。（問：95年12月21日你也是用公用電
    話打給乙○○？）是。（問：12月21日的前幾天還有跟乙○
    ○買？）應該是二個星期前，我約每隔二個星期會跟乙○○
    買一次。」等語（見96年度偵字第7483號偵查卷第39、40頁
    ）。證人蕭志佳於原審證稱：「（檢察官問：你認識阿三？
    ）別人介紹才認識，就是庭上被告。（檢察官問：你為何認
    識？）別人報他的電話給我。（檢察官問：為何要報他的電
    話給你？）說要買海洛因的時候就打這支電話。（檢察官問
    ：你後來有跟他聯繫過幾次？）三次。（檢察官問：你有用
    公用電話？）有。（檢察官問：主要是買什麼？）海洛因。
    （檢察官問：買了幾次？）三次。‥‥（檢察官問：你買的
    數量多少？）1、2000。（檢察官問：是他自己拿海洛因給
    你的嗎？）有二次是他親自拿給我，有一次是他叫別人拿給
    我。‥‥（檢察官問：時間係在何時？）95年11月中到12月
    初。（檢察官問：你在偵訊時說在7、8月間就開始購買，至
    12月21日為止，情形究竟如何？）之前是跟別人買的，經由
    蔡惠美介紹才跟被告買。是11月的時候才開始跟被告買。（
    檢察官問：檢察官問你說主動買四、五次，現在說三次，到
    底幾次？）最少三次，最多十次以內。‥‥（檢察官問：蔡
    惠美何時介紹你跟阿三買毒品？）95年11月的時候。‥‥（
    檢察官問：你大約隔幾天會買一次？）約一個星期買一次。
    （檢察官問：大約多久會幫朋友買一次？）我沒有幫朋友買
    過，只有一次我是和朋友一起去向阿三（被告）買。‥‥（
    受命法官問：95年12月23日為警查獲的海洛因毒品，是跟誰
    買的？）我不記得。（受命法官問：在該段期間除了跟被告
    買以外還向哪些人買海洛因？）阿宏（音譯）。（受命法官
    問：警訊稱最近一次是於95年12月21日撥打阿三的電話購買
    海洛因於麻辣王交易等情，是否屬實？〔提示警訊筆錄並告
    以要旨〕）我在警局有這樣講，我被警察查獲的那二包海洛
    因應該是跟阿宏買的。（受命法官問：為何於警詢稱是向阿
    三即被告購買？）我也跟他買過。（受命法官問：你最後一
    次可否確定是跟誰買的？）我那段時間有跟阿三買也有跟阿
    宏買，那二包毒品我不確定是跟哪一個人買的。（受命法官
    問：為何警詢稱海洛因都是向阿三買的，並未提到阿宏？〔
    提示警訊筆錄並告以要旨〕）因為被查獲的那段時間，大部
    分是跟阿三拿的，所以我只提阿三。（審判長問：你今天可
    以確認你向被告買海洛因的時間是在95年11月中旬到12月初
    嗎？）是。（審判長問：每次都是買1000到2000元，一包至
    二包？）是。（審判長問：依你所述至少向被告買三到十次
    海洛因？）是。（審判長問：用三次來講的話，這三次的地
    點在哪裡？）二次在麻辣王，一次在大墩路南屯路口。（審
    判長問：哪次是你跟朋友一起去買？）麻辣王。所以我自己
    去買的二次，一次是在麻辣王，一次在大墩路南屯路口。（
    審判長問：這三次的錢跟毒品海洛因都是一手交錢，一手交
    貨？）對。」等語（見原審卷第131至137頁）。依證人蕭志
    佳於第一次警詢時之證述：其都以0000-000000或市區公共
    電話與「阿三」聯絡購買毒品。從95年7、8月份開始向「阿
    三」購買毒品，都以其最近一次於95年12月21日早上6、7時
    許，以卡式公用電話撥打「阿三」0000-000000行動電話購
    買毒品等語。則以此項與被告是否有販賣第一級毒品重要關
    鍵之供述，應不難調取通聯紀錄以資查證。惟本件00000000
    00號行動電話，僅有96年12月8日至96年12月16日間（顯示
    電話號碼、通話時間）、95年12月15日至95年12月18日間（
    顯示電話號碼、通話時間、基地台位置）之通聯紀錄（見96
    年度聲拘字第98號卷第18至22頁）。並無如證人蕭志佳所述
    期間內之通聯紀錄，以致是否確有如證人蕭志佳所述以電話
    聯絡之情節，並無其他佐證證明。又證人蕭志佳於警詢時證
    稱：與「阿三」交易過約十幾次毒品；於偵查中證稱：我自
    己主動買的是四、五次，有時朋友會約我去跟他買，所以總
    共是十次以內；於原審審理中先證稱：買了三次，經檢察官
    追問後改稱：最少三次，最多十次以內。各次所述情節，均
    不相符。對於被查獲之毒品海洛因來源，於警詢時稱係向「
    阿三」購買，於原審則稱應該是跟阿宏買的等情，前後所述
    ，亦不相同。是以證人各次所述之情節，既反覆不一，且又
    無其他佐證證明究竟應以何次所述屬實，證人蕭志佳之證言
    ，即難採為不利於被告之證明。
  (二)證人蔡惠美於原審證稱：「你有無介紹蕭志佳跟什麼人買過
    海洛因？）沒有。（辯護人問：你有無跟被告拿過海洛因？
    ）沒有。（辯護人問：你有無跟蕭志佳說可以跟被告購買海
    洛因？）‥‥（辯護人問：蕭志佳是否知道被告的電話？）
    蕭志佳知道被告的電話，但我不知道他如何得知的，‥‥。
    （辯護人問：蕭志佳有無跟你提過他跟被告買海洛因？）沒
    有，因為蕭志佳很少告訴我他的事情。‥‥（檢察官問：你
    是否知道被告的外號？）知道，叫三哥。‥‥（檢察官問：
    蕭志佳有無因為買不到毒品而找你？）不會，他都是跟我要
    錢。（檢察官問：他有無找你介紹向誰買毒品？）沒有。‥
    ‥（辯護人問：你有無手機？）有。（辯護人問：95年12月
    間你有使用手機嗎？）有。（辯護人問：李瑞元是否曾經傳
    過簡訊給你？）忘記了。」等語（見原審卷第146至頁）。
    依其證言觀之，亦無從認定蔡惠美有介紹蕭志佳向被告購買
    毒品海洛因之情事。
  (三)證人李瑞元於警詢時證稱：「我毒品是向綽號『阿三』男子
    所購得。我知道他的真實姓名叫乙○○，我到他的住處向他
    購買，電話是0000-000000，地點在臺中市南屯區，但詳細
    地址我不知道。」等語（見警卷第17、18頁）。證人李瑞元
    於偵查中證稱：「（問：你曾經跟乙○○買過毒品？）沒有
    。（問：提示警局筆錄，為何你在警局說有跟乙○○買毒品
    ？）沒有。（問：你的行動電話幾號？）0000000000，0000
    000000這支我才用幾天而已。（問：你知道乙○○的電話？
    ）以前我曾經打電話給乙○○，乙○○的電話我不太記得。
    （問：乙○○的電話是不是0000000000？）應該是。（問：
    95年12月15日你有打電話給他？）有，打電話是要到他家坐
    一下，且一起吸毒，但是乙○○沒有賣毒品給我。（問：你
    的毒品何來？）我去的時候，乙○○都會分一點海洛因給我
    施用，我去他那邊好幾次，我要去時都會先打電話給乙○○
    ，所以應該是12月15日、16日及18日我有去乙○○的家裡，
    在台中海得堡社區，這三次，第一次去的他有請我海洛因，
    我將海洛因放在香菸施用，因為認識所以他請我抽，但是其
    他二次就沒有。（問：為何在警局說是跟乙○○購買？）在
    警局我只有說是跟阿三買的，但是不確定是乙○○。（問：
    阿三是不是乙○○？〔提示指認相片〕）綽號阿三就是乙○
    ○。（問：你在警局為何說是跟阿三買的？）綽號阿三是警
    察跟我講的我才知道他叫乙○○，因為我當時毒癮發作，在
    警局我有講說是跟阿三買的，但是沒有講說阿三是乙○○我
    是交待說毒品是跟阿三買的，但沒有說是乙○○，我也沒有
    說電話多少，地點、住址我不知道，我有去乙○○那邊施用
    剁毒品，但是沒有跟他買，乙○○只有免費給我施用一次海
    洛因的量而已，乙○○那次給我海洛因的量約500元至1000
    元的量。」等語（見96年度偵字第7483號偵查卷第39至41頁
    ）。證人李瑞元於原審證稱：「（檢察官問：0000000000是
    你的？）是我的手機。（檢察官問：是否知道在庭被告綽號
    為何？）阿三。（問：你在95年12月8日至16日時，有打電
    話給被告嗎？）有。（檢察官問：你當時打電話給他何事？
    ）只是單純朋友聊天。（檢察官問：8日到16日為何有多次
    通話紀錄？〔提示通聯紀錄並告以要旨〕）我有打給他，但
    確實內容我不記得。那幾天有頻繁的聯絡，之前之後都沒有
    聯絡過。‥‥（檢察官問：你在警局及偵訊時稱你有跟被告
    買過海洛因，是否如此？〔提示筆錄並告以要旨〕）我在警
    局是問我認不認識他，我說認識，在偵訊時我有澄清我沒有
    跟被告買過毒品，偵訊筆錄我都說沒有。（檢察官問：你有
    提到被告免費提供你一次海洛因？）我不記得。（檢察官問
    ：被告是否曾經提供海洛因給你？）不記得。（檢察官問：
    你為何在檢察官問你時你有施用過被告免費給我施用的？）
    可能是那時見面時他請我一根摻有海洛因的香煙，因為我是
    以沾香煙的方式施用的。‥‥（辯護人問：你在警局為何說
    是向被告購買海洛因？）因為當時我藥癮發作被警察誤導。
    ‥‥（檢察官問：你被查獲的時候，扣案的毒品海洛因八小
    包，那是跟誰買的？）是跟一個叫阿水買的。（檢察官問：
    警局筆錄並無提到阿水這個人？）我那時有講。（檢察官問
    ：為何警局筆錄記載阿三？）這部分我在檢察官那裡澄清過
    ，我在警局是因為藥癮發作。（檢察官問：查扣的毒品是跟
    阿三買的？）不是。‥‥（辯護人問：你被查獲是12月26日
    ，當天你有無跟被告見面？）沒有。」等語（見原審卷第13
    8至143頁）。而依卷內電話通聯紀錄所示，雖有證人李瑞元
    之0000000000號行動電話與被告之0000000000號行動電話通
    聯之情形。但依證人李瑞元於警詢時，僅稱：毒品是向「阿
    三」所購得，知道他的真實姓名叫乙○○，我到他的住處向
    他購買，電話是0000-000000，地點在臺中市南屯區等情，
    並未證述係以0000000000號行動電話與0000000000號行動電
    話聯絡購買毒品事宜。於偵查中即否認有向被告購買毒品之
    事實，並於偵查及原審中一再堅稱：以電話聯絡，係一起吸
    毒等情，毒品向「阿三」購買的，不是向乙○○購買的，是
    警察向其說阿三就是乙○○等情。再以證人李瑞元被警查獲
    時，有查扣毒品海洛因8小包（毛重3.9公克）、安非他命（
    毛重1.1公克）、吸食器1個、電子磅秤1個、夾鏈袋1包等物
    ，以有經驗之警員而言，應會懷疑是否可能有販毒之情形，
    而繼續追查有無販毒或其毒品來源為何，然本件未見警員有
    何繼續追查之情形。且就證人李瑞元與被告自95年12月8日
    至95年12月18日間，有多次之通聯紀錄，而證人李瑞元於警
    詢時並未供稱95年12月15日，有前往被告住處之情形；再依
    證人李瑞元於偵查中證稱：應該是12月15日、16日及18日有
    去被告家裡，第一次被告有請其海洛因，其他二次就沒有等
    情，仍無法證明其有在95年12月15日向被告購買海洛因之情
    事，證人李瑞元之證言，即難採為不利於被告之論據。是以
    起訴書所稱：被告於95年12月15日，在台中市南屯區海德堡
    社區乙○○住處，以不詳價格，販賣海洛因一次予李瑞元之
    事實，尚乏積極證據證明。
  (四)證人林怡和於原審證稱：「（受命法官問：蕭志佳95年12月
    23日為警查獲過程及偵訊過程為何？）蕭志佳因案通緝，吸
    食毒品，線民告訴我們他人在青島路與綏遠路，我們就查獲
    他。（受命法官問：查獲時他身上有無毒品？）查獲當時有
    查獲二包海洛因及二支針筒，他有承認他有在施用。‥‥（
    受命法官問：本件情形如何？）我們有問他，他說是跟一個
    綽號叫阿三的人購買。‥‥（受命法官問：本件情形如何？
    ）他供出阿三，有講出聯絡電話0000000000就是筆錄上記載
    的號碼。（受命法官問：後續如何追查？）他有講出交易毒
    品的地方大概在文心南路跟南屯路的交岔口附近，我們依據
    地緣關係，還有被告是在同月21日被我跟我們的小隊查獲，
    且我知道被告綽號叫阿三，且被告住的地方就在蕭志佳供出
    交易地點的後面海德堡大樓，所以我們提示三張相片給他看
    〔警卷14頁照片〕，問他有無講的阿三的人，他就指認乙○
    ○就是阿三。（受命法官問：李瑞元供出上手的情形？）李
    瑞元也是由同一個線民提報，我們去草屯查獲他，他也說他
    的毒品是跟綽號阿三買的，也講出聯絡電話也是0000000000
    ，我就問他阿三的真實姓名，他說是乙○○我們問他怎麼知
    道他的真實姓名，他說他跟被告曾經同監服刑過。（受命法
    官問：李瑞元跟蕭志佳的警詢有無錄音或錄影？）他們是在
    他們自己本身的施用毒品案做的供述，有錄音、錄影。（受
    命法官問：李瑞元知道阿三的本名就是乙○○嗎？）知道。
    （受命法官問：蕭志佳是否知道阿三的真名？）他不知道，
    他是看相片才認出人的。‥‥（辯護人問：蕭志佳製作筆錄
    時，他供出毒品來源有幾人？）筆錄上只有講到被告，還有
    無其他人我不記得。（辯護人問：李瑞元製作筆錄時，他有
    說他身上的八包海洛因是跟誰買的嗎？）我們問他毒品來源
    只有概略的問，沒有特別問他身上被查獲的八包海洛因是哪
    裡買來的。（辯護人問：你有問他毒品是向誰買的，當時他
    有無說購買時間？）沒有記到。（辯護人問：李瑞元戶籍與
    查獲地點都是南投，為何是由台中警局去？）因為是同一個
    線民提供情報。」等語（見原審卷第177至180頁）。依前所
    述，證人林怡和於查獲蕭志佳、李瑞元之時，既已查知被告
    之行動電話號碼為0000000000，且由卷附之通聯紀錄可知，
    依當時之情況，並非不可能調得被告被查獲前六個月內之電
    話通聯紀錄，然其竟然僅調取95年12月8日至95年12月18日
    間之通聯紀錄，甚至連重要關係之95年12月19日至95年12月
    23日間之通聯紀錄，均付闕如。則以被告既曾於95年12月21
    日為警查獲，且蕭志佳被查獲之95年12月23日起，至被告再
    次被查獲之95年3月14日間，至少尚有二十日之久，警方如
    當時懷疑被告有販賣毒品之行為，若能調取全部之詳細通聯
    紀錄、適時聲請監聽或以其他方法蒐證，應不難查知被告是
    否有販賣毒品之情事。然遍查全卷，均未見警方有何積極查
    證之作為，可見警方辦案之草率，以致坐失蒐證或釐清案情
    之良機，而檢察官於偵查中亦未加以補強。因此，本件缺乏
    其他積極證據足供佐證，證人林怡和之證言，既係經由證人
    蕭志佳、李瑞元之陳述而來，又無其他積極之佐證，自難僅
    憑證人林怡和之證言，作為證人蕭志佳、李瑞元證言之補強
    證據。
五、本件依憑現有之卷證資料，尚不足以證明被告有公訴意旨所
    指之事實。此外，又無其他積極證據足以證明被告有何販賣
    第一級毒品海洛因之犯行，被告之犯罪尚屬不能證明，原審
    未察，遽予論罪科刑，自有未合。被告上訴指摘原判決不當
    ，為有理由，應予撤銷改判，而為被告無罪之諭知。
據上論結，應依刑事訴訟法第369條第1項前段、第364條、第301
條第1項，判決如主文。
本案經檢察官甲○○到庭執行職務。
中    華    民    國    97    年    7     月    22    日
            刑事刑十一庭  審判長法  官  陳  朱  貴
                                法  官  何  志  通
                                法  官  郭  同  奇
上列正本證明與原本無異。
檢察官得上訴。
被告不得上訴。
如不服本判決應於收受送達後十日內向本院提出上訴狀，其未敘
述上訴之理由者並得於提起上訴後十日內向本院補提理由書（均
須按他造當事人之人數附繕本）。
                                書記官  康  孝  慈
中    華    民    國    97    年    7     月    24    日


司法院資訊處製作；財團法人民間司法改革基金會備份。
